最高法院民事判決　　　　　　九十四年度台上字第二二八八號
　　上　訴　人　環華證券金融股份有限公司
　　法定代理人　張平沼
　　訴訟代理人　謝文倩律師
　　　　　　　　楊嘉文律師
　　被 上訴 人　康和綜合證券股份有限公司
　　法定代理人　鄭世華
　　訴訟代理人　陳國雄律師
　　被 上訴 人　甲○○
　　　　　　　　　　　　17號.
　　訴訟代理人　顏火炎律師
上列當事人間請求損害賠償事件，上訴人對於中華民國九十三年
三月二十三日台灣高等法院第二審判決（九十一年度重上字第三
二六號），提起上訴，本院判決如下：
    主  文
原判決關於駁回上訴人之上訴暨該訴費用部分廢棄，發回台灣高
等法院。
    理  由
本件上訴人主張：訴外人周毓誠於民國八十七年十月二十八日，
經由未與被上訴人康和綜合證券股份有限公司（下稱康和公司）
合併而消滅前之元大證券股份有限公司（下稱元大公司）三重分
公司之介紹，與伊簽訂融資融券契約書（下稱系爭契約書）及開
立信用交易帳戶，向伊融資新台幣（以下同）六百九十六萬三千
元買進桂宏企業股份有限公司（下稱桂宏公司）之股票。嗣桂宏
公司財務發生危機，其記名股票遭法院禁止轉讓。伊乃依系爭契
約書之約定，向周毓誠追償融資借款，因不能證明周毓誠有訂
定系爭契約書及融資購買股票，而遭台灣台北地方法院臺北簡易
庭以九十年度北簡字第八四五三號判決敗訴確定（下稱第八四五
三號確定判決），致無法受償而受有損害。被上訴人康和公司所
屬營業員即被上訴人甲○○於受理「周毓誠」申請融資及購買股
票時，既故意違背伊報請財政部證券暨期貨管理委員會（下稱證
管會。於九十三年七月一日改名為「證券期貨局」，改棣於行政
院金融監督管理委員會。）核定之「融資融券業務操作辦法」（
下稱操作辦法）關於應由本人親自簽署「信用帳戶申請書」、「
融資融券契約書」；暨證管會訂定「證券商負責人及其業務人員
管理規則」（下稱管理規則）關於不得受理非本人之開戶等之相
關規定，未經周毓誠本人親自辦理，即轉送其開戶及融資申請，
致伊誤予融資而無法獲償，受有墊付融資之金額及利息，合計八
百十萬七千八百二十五元之損害，自應依民法第一百八十四條規
定，對伊負損害賠償之責。康和公司為與元大公司合併後之存續
公司，就元大公司依同法第一百八十八條第一項之規定，與甲○
○負連帶賠償之債務，應予概括承受。爰依侵權行為之法律關係
，以先位聲明，求為命被上訴人連帶如數給付（賠償）伊上述之
金額，及自九十一年三月七日（訴狀繕本送達之翌日）起加付法
定遲延利息。又甲○○於履行合併前元大公司與伊簽訂而受有報
酬之「融資融券業務代理契約書」（下稱代理契約書）第一條所
定之委任事務時，未盡善良管理人之注意義務，因故意或過失致
伊受有損害，康和公司依民法第二百二十四條、第五百四十四條
規定應負與自己之故意、過失之同一責任而對伊負損害賠償之債
務。為此依委任契約債務不履行之法律關係，以備位聲明，求為
命康和公司給付伊同一金額本息之判決（原判決依上訴人之備位
聲明判命被上訴人康和公司給付四十萬五千三百九十一元本息部
分，因康和公司不得聲明不服，已告確定）。
被上訴人康和公司則辯稱：依代理契約書第二條約定，投資人向
上訴人申請開立有價證券信用交易帳戶及簽訂融資融券契約事項
，不在上訴人授與伊代理權之範圍。伊既無實質審核投資人身分
地位之權責，即無從過問上訴人是否與投資人簽訂融資融券契約
。是投資人冒名開戶及申貸融資，自與伊無涉。縱營業員甲○○
非法冒名申請融資，亦屬非執行業務之個人行為，與履行伊之代
理債務無關，伊仍無賠償責任可言。況伊對甲○○已盡選任監督
之責，上訴人依民法第一百八十八條，或委任契約債務不履行之
法律關係，請求伊連帶或獨自負損害賠償之責，均屬無據等語。
至被上訴人甲○○係以：上訴人訂定之操作辦法，係規範其本身
，而非伊或任何證券公司。伊僅將投資人（周毓誠）有關融資融
券之申請文件，轉寄予上訴人，並不負辨識該融資之申請是否確
為投資人本人之責。是否同意與投資人訂立融資融券契約，仍應
由上訴人實質審核後決定。投資人是否冒名，伊既無從得悉，自
無侵權行為責任等語，資為抗辯。
原審就上訴人之先位聲明及備位聲明中除前述經判決其勝訴確定
之四十萬五千三百十九元本息部分外，均維持第一審所為上訴人
敗訴之判決，駁回其上訴，係以：依系爭代理契約書第一條、第
二條之約定，被上訴人康和公司所受委任之事項，僅在於檢查及
轉送投資人開立帳戶之相關文件，至融資徵信及核定交易帳戶之
開立，則不在其受委任之範圍。故康和公司之營業員冒名投資人
開戶之不法行為，既非屬依法令或依約定執行公司業務之行為，
康和公司自不負民法第一百八十八條第一項所定僱用人之連帶賠
償責任。況上訴人對於康和公司或其受僱人即被上訴人甲○○有
何詐欺行為或偽造「周毓誠」之開戶資料，或其他因執行職務不
法侵害上訴人權利之情事，亦未能舉證以實其說，縱甲○○於受
理「周毓誠」申請開戶及融資時，未依規定檢查而有所疏失，仍
與侵權行為之要件有間。更不能以之遽認有詐欺或偽造文書之犯
行而命負損害賠償之責。上訴人本於侵權行為之法律關係及民法
第一百八十八條規定，以先位聲明，請求被上訴人負連帶賠償責
任，即屬無據。次查，康和公司之營業員甲○○承辦桂宏公司員
工申請融資開戶時，違反系爭代理契約書關於應依「操作辦法」
確認投資人真正身分之相關約定，任意以郵寄方式辦理融資融券
契約之申請，顯已違反康和公司就系爭代理契約所定之給付義務
，因而致上訴人受有被冒貸之損害，上訴人依代理契約及民法第
五百四十四條（第二百二十四條）之規定，以備位聲明，請求康
和公司負債務不履行之損害賠償之責，固無不合，然康和公司之
義務，僅負責收件檢查及轉送「周毓誠」之融資申請資料，最後
之核准權既在於上訴人之一方，可見關於融資契約之核准成立，
康和公司之權利及應負之責任，遠低於上訴人，不應就上訴人因
系爭融資融券所生損害，令康和公司負全部賠償之責。參酌系爭
代理契約書第三條有關上訴人給付康和公司委任報酬之計算及給
付方式，認康和公司所應負代理契約給付之義務，應以其所可獲
得之報酬比例即百分之五定之，較為妥適。準此，上訴人因康和
公司違背代理契約之給付義務所受之損害為八百十萬七千八百二
十五元，依百分之五比例計算，則上訴人就備位聲明部分，於請
求康和公司賠償四十萬五千三百九十一元之本息範圍內，為有理
由，逾此部分，不應准許。至甲○○僅係康和公司之受僱人，並
無侵權行為情事，已如前述，且系爭代理契約亦衹存在於上訴人
與康和公司之間，與甲○○無關，上訴人請求甲○○負違背契約
義務之連帶賠償責任，於法無據，不應准許等詞，為其判斷之基
礎。
查本件關於「侵權行為」態樣，上訴人自始主張被上訴人康和公
司之營業員即被上訴人甲○○，「故意」違背「操作辦法」及「
管理規則」關於受理自然人申請信用交易帳戶及簽訂融資融券契
約書時，應由該自然人親持身分證及親自簽名之規定，擅自以郵
寄方式寄至台南予桂宏公司員工，導致他人冒用「周毓誠」名義
，申辦信用交易帳戶及融資，使上訴人因誤貸而遭受八百十萬七
千八百二十五元之損害，甲○○及康和公司應依民法第一百八十
四條、第一百八十八條之規定，連帶負損害賠償之責等語（一審
卷九二頁、原審卷第一宗三０頁）。原判決既謂甲○○確有違背
「操作辦法」之相關規定，則其何以仍可不負侵權行為之損害賠
償責任？未據原判決說明取捨之意見，徒以上訴人未舉證證明康
和公司或甲○○有何詐欺行為或偽造「周毓誠」之開戶資料之犯
行，而恝置上訴人前述主張於不論，遽為不利於上訴人之判決，
已有判決不備理由之違誤。況原判決一方面謂甲○○於承辦桂宏
公司員工申辦融資及購買該公司股票時，違背系爭代理契約書關
於應依「操作辦法」所定，確認投資之自然人真正身分之約定，
任意以郵寄方式辦理帳戶開立及融資融券契約之申請，致上訴人
因受冒貸而有上開金額之損害，應依代理契約及民法第五百四十
四條（第二百二十四條）之規定，負債務不履行之損害賠償之責
。一方面卻又謂上訴人就其所受損害，僅得按康和公司因負代理
契約給付義務所可獲得「百分之五」報酬之比例，請求康和公司
賠償損害，而未說明之所以按該「百分之五」計算賠償額之立論
依據，亦屬疏略。於未釐清該比例是否因兩造之另為約定？或因
民法第二百十七條所定過失相抵，或其他法律規定之適用前，原
判決逕為不利於上訴人認定，自屬難昭折服。再者，上訴人就其
備位聲明部分，似未主張並請求甲○○應依系爭代理契約或債務
不履行之法律關係，與康和公司負違背契約義務之連帶賠償責任
。原審認作主張，所為上訴人敗訴之判決，即有違誤。上訴論旨
，指摘原判決對其不利部分為不當，求予廢棄，非無理由。
據上論結，本件上訴為有理由。依民事訴訟法第四百七十七條第
一項、第四百七十八條第二項，判決如主文。
中　　華　　民　　國　九十四　年　 十二 　月　 十五 　日
                      最高法院民事第四庭
                          審判長法官  蘇　茂　秋
                                法官  蘇　達　志
                                法官  陳　碧　玉
                                法官  王　仁　貴
                                法官  劉　福　來
      本件正本證明與原本無異
                                      書  記  官
中　　華　　民　　國　九十四　年　 十二 　月　二十七　日
                                                Ａ
